臺灣桃園地方法院民事判決　　　　　　　　 94年度訴字第1號
原　　　告　戊○○
　　　　　　　　　　　　1號
　　　　　　丁○○○
　　　　　　　　　　　　號
　　　　　　乙○○
　　　　　　丙○○
　　　　　　　　　　　　巷42.
共　　　同
訴訟代理人　葉民文律師
被　　　告　己○○
　　　　　　　　　　　　巷27.
　　　　　　甲○○
　　　　　　　　　　　　巷27.
上列當事人間請求拆屋還地事件，經本院於中華民國94年9 月15
日言詞辯論終結，判決如下：
    主  文
被告己○○應將坐落桃園縣楊梅鎮○○段三九七之八地號土地上
，如附圖A 部分所示，面積三十點五一七平方公尺之建物拆除，
將該部分土地返還原告。
被告甲○○應將坐落桃園縣楊梅鎮○○段三九七之八地號土地上
，如附圖B 部分所示，面積六二點六○四平方公尺之建物拆除，
將該部分土地返還原告。
被告甲○○應將坐落桃園縣楊梅鎮○○段三九七之四地號土地上
，如附圖C 部分所示，面積六點一八八平方公尺之建物拆除，將
該部分土地返還原告丙○○、乙○○及丁○○○。
訴訟費用由被告己○○負擔十分之三，餘由被告甲○○負擔。
本判決第一項於原告以新臺幣玖萬元為被告己○○供擔保後，得
對被告己○○假執行。
本判決第二項於原告以新臺幣壹拾柒萬元為被告甲○○供擔保後
，得對被告甲○○假執行。
本判決第三項於原告丙○○、乙○○及丁○○○以新臺幣貳萬元
為被告甲○○供擔保後，得對被告甲○○假執行。
    事  實
甲、原告方面
壹、聲明：
    除供擔保金額外，餘如主文第1至3項所示。
貳、陳述：
一、緣坐落桃園縣楊梅鎮○○段397-4 地號土地（下稱系爭397-
    4 地號土地）係原告丙○○、乙○○及丁○○○三人共有，
    另同段397-8 地號（下稱系爭397-8 地號土地）土地則為原
    告4 人所共有。詎被告2 人未經原告同意，竟擅自占用系爭
    土地，其中被告己○○占用系爭397-8 地號土地上，如附圖
    A 部分所示面積30.517平方公尺之土地（下稱被告己○○占
    用部分），於其上興建門牌號碼桃園縣楊梅鎮○○里○○鄰○○路223 巷27弄5 號之未保存登記房屋（下稱系爭5 號建物
    ），被告甲○○則占用系爭397-8 地號土地上，如附圖B部
    分所示面積62.604平方公尺，及系爭397-4 地號土地上，如
    附圖C 部分所示面積6.188 平方公尺之土地（下稱被告甲○○占用部分），於其上興建門牌號碼桃園縣楊梅鎮○○里○○
    鄰○○路223 巷27弄7 號之未保存登記房屋（下稱系爭7號
    建物）而分別無權占有原告共有之系爭土地。雖經原告多次
    請求被告返還上開占用土地，均未獲被告置理。
二、次按共有物之處分、變更及設定負擔，應得共有人全體之同
    意，民法第819 條第2 項定有明文。且「各共有人按其應有
    部分，對於共有物之全部雖有使用收益之權。惟共有人對共
    有物之特定部分使用收益，仍須徵得他共有人全體之同意，
    非謂共有人得對共有物之全部或任何一部有自由使用收益之
    權利。如共有人不顧他共有人之利益，而就共有物之全部或
    一部任意使用收益，即屬侵害他共有人之權利。」亦經最高
    法院著有62年臺上字第1803號判例，可資參照。是共有人如
    未徵得其他共有人全體之同意即占用該共有物之全部或其中
    特定部分為使用收益者，仍屬侵害他共有人之權利，其就該
    部分土地對其他共有人而言，自仍屬無權占有。查，本件被
    告雖各別提出買賣契約書，據以辯稱其等係輾轉向系爭土地
    之前手共有人黃建輝分別購買系爭建物及其所坐落之基地持
    分，並已實際占有系爭房地而取得其權利，且其等僅係事後
    買受系爭建物之人，並非系爭建物之原始起造人，原告自不
    得請求非系爭建物起造人之被告拆除系爭建物等語。惟原告
    否認被告所提上開買賣契約書之真正，亦否認系爭土地之原
    來共有人或原告曾同意黃建輝於系爭土地上興建系爭建物並
    將其分別出售予被告2 人。且原告於嗣後雖知悉上情，惟並
    未曾為承認黃建輝上開出售行為之意思表示，原告又非黃建
    輝之繼承人，則依前引法文判例所示意旨，黃建輝既未經系
    爭土地之原共有人同意即占用系爭土地如附圖A 、B 、C 部
    分所示之特定部分，於其上分別興造系爭5 號及7 號建物，
    其就該特定部分自屬無權占有，被告2 人既各別買受系爭5
    號及7 號建物及其坐落之基地，則其等就上開A 部分及B、C
    部分，自均屬無權占有，從而被告於黃建輝出售其就系爭土
    地之應有部分時，不僅不得主張所謂先買權，原告更得以其
    等就上開特定部分係屬無權占有而請求被告將該部分建物拆
    除，將其無權占用之土地返還原告。
三、綜上，爰提起本件訴訟，依民法第767 條前段、中段有關所
    有物返還請求權及所有權妨害排除請求權之法律關係，請求
    被告2 人將其各別無權占用上開土地之建物拆除，將各該部
    分土地分別返還原告，即將上開A 、B 部分土地返還原告，
    將上開C 部分土地返還原告丙○○、乙○○及丁○○○。
參、證據：提出系爭2 筆土地登記謄本、第二類謄本各1 件為證
    ，並聲請本院囑託桃園縣楊梅地政事務所（下稱楊梅地政事
    務所）測量被告2 人分別占用系爭2 筆土地之位置及其面積
    。
乙、被告己○○方面
壹、聲明：
    駁回原告之訴及其假執行之聲請。
貳、陳述：
一、系爭5 號建物係坐落於系爭397 之8 地號土地上，並係由第
    三人黃建輝興建完成而未辦理保存登記。嗣黃建輝於71年12
    月間與第三人賴珍菊訂定買賣契約書，將系爭5 號建物出售
    並交付予賴珍菊占有，被告再於87年4 月間與賴珍菊簽定買
    賣契約書，向賴珍菊購買系爭5 號建物及其坐落之基地持分
    ，經賴珍菊將該建物房屋及其坐落之基地持分交付被告占有
    使用，而系爭397-8 地號土地上如附圖A 部分所示之土地，
    亦在被告買受占有之範圍內，且系爭397-8 地號土地因屬都
    市計畫內之綠地而受買賣當時之法令限制，未能辦理分割及
    移轉登記，惟於賴珍菊與黃建輝所簽訂上開買賣契約書第12
    條、第13條及其所附不動產標示欄內，業已載明黃建輝將上
    開土地出售予賴珍菊，嗣由賴珍菊於87年4 月間轉售予被告
    後，即由被告依法繳納系爭5 號建物之房屋稅，是被告就該
    A 部分所示之土地及其上之建物自屬有權占用，原告指稱被
    告無權占有該A 部分所示之建物及土地，顯與事實不符。
二、且查被告所買受之上開土地，於土地法於89年1 月26日修訂
    及農業發展條例制定後，因農地已可自由買賣，是被告就上
    開土地自享有「先買權」。詎原告戊○○、丙○○於被告不
    知情，亦未拋棄先買權之情況下，竟向黃建輝之繼承人買受
    其繼承取得系爭397-8 地號土地應有部分之所有權，顯屬違
    法。又黃建輝於系爭379-8 地號土地上興建系爭5 號建物時
    ，原告戊○○既住於其附近，郤未反對黃建輝興建該建物，
    顯見其已同意黃建輝興建，或與黃建輝有交換土地之約定。
    從而，原告提起本件訴訟，請求被告拆除系爭5 號建物而返
    還該部分土地，自無理由。
三、綜上，被告就系爭397-8 地號土地上如附圖A 部分所示面積
    30.517平方公尺之土地及其上建物，係屬有權占用而非無權
    占有，原告以被告係屬無權占有而請求被告將該部分建物拆
    除，將土地返還原告，自屬無據。爰聲明請求判決如上開答
    辯聲明所示。
參、證據：提出黃建輝與賴珍菊簽訂之買賣契約書、賴珍菊與被
    告簽訂之買賣契約書、桃園縣政府都市計畫土地使用分區（
    或公共設施用地）證明書、系爭5 號建物之房屋稅繳款書、
    自來水費收據、電費收據、前揭244 地號土地之登記簿謄本
    、系爭397-8 地號之地籍圖謄本、與系爭397-8 地號土地同
    段之397-1 、397-2 、397-4 、397-6 、397-7 地號土地登
    記第二類謄本各1 件為證。
丙、被告甲○○方面
壹、聲明：
    駁回原告之訴及其假執行之聲請。
貳、陳述：
    緣第三人黃建輝前於71年12月間，與第三人崔郁青訂定買賣
    契約書而將系爭7 號建物及其坐落之基地持分出售並交付予
    崔郁青，嗣崔郁青將該房地轉售予被告之姊陳玉珍，再由被
    告向陳玉珍買受並取得其占有，而系爭397-8 地號土地上如
    附圖B 部分所示面積62.604平方公尺，及系爭397-4 地號土
    地上如附圖C 部分所示面積6.188 平方公尺之部分及其上之
    建物，均在被告上開買賣取得占有之範圍內，雖因受限於當
    時法令規定，無法辦理分割及所有權移轉登記手續，惟仍應
    認為被告業已買受系爭上開建物而屬有權占有。且系爭7 號
    建物於70年間建造時，當時系爭土地之其他共有人均住於附
    近，不可能不知黃建輝興建，郤遲未表示異議或主張權利，
    顯屬同意黃建輝興建，則該共有人或繼受取得其權利之本件
    原告自不得再主張被告係無權占有上開B 、C 部分土地而請
    求被告拆屋還地。
參、證據：提出黃建輝與崔郁青簽訂之不動產賣賣契約書及所附
    地籍圖謄本、前揭244 地號土地登記簿謄本、存證信函各1
    件為證。
丁、本院依職權向桃園縣平鎮地政事務所函查系爭397-4 、397-
    8 地號土地之歷來所有人工及電子謄本，向桃園縣政府稅捐
    稽徵處函查系爭5 號、7 號建物之納稅義務人變更情形。
    理  由
一、本件原告起訴系爭397-4 地號土地係原告丙○○、乙○○、
    丁○○○3 人共有，系爭397-8 地號土地則為原告4 人共有
    ，且系爭5 號、7 號建物均係未辦理保存登記之建物，其中
    系爭5 號建物現係由被告己○○居住使用，該建物之一部分
    即如附圖A 部分所示，面積30.517平方公尺之建物係坐落於
    系爭397-8 地號土地上，而系爭7 號建物現則由被告甲○○
    占有並出租他人使用，該建物之一部分即如附圖B 部分所示
    ，面積62.604平方公尺之建物係坐落於系爭397-8 地號土地
    上，另如附圖C 部分所示，面積6.188 平方公尺之建物則坐
    落於系爭397-4 地號土地上等情。業據原告提出與所述相符
    之系爭397-4 地號、397-8 地號土地之登記謄本各1 件為證
    ，並為被告所不爭執。且經本院依原告之聲請囑託楊梅地政
    事務所測量系爭5 號、7 號建物分別占用原告共有系爭2 筆
    土地之位置及其面積，經該所以94年4 月18日楊地測字第09
    40003812號函檢附實測成果位置圖如附圖所示。是原告主張
    系爭5 號建物占用原告共有系爭397-8 地號上如附圖A 部分
    所示，面積30.517平方公尺之位置，系爭7 號建物則占用原
    告共有系爭397-8 地號上如附圖B 部分所示，面積62.604平
    方公尺之位置，另占用原告丙○○、乙○○、丁○○○共有
    系爭397-4 地號上如附圖C 部分所示，面積6.188 平方公尺
    之位置，堪信屬實。惟原告主張被告就上開A 、B 、C 等3
    部分均屬無權占有，則為被告2 人所分別否認，被告並各以
    前揭情詞置辯。是本件應審究之爭點為：（一）被告2 人分
    別買受取得系爭5 號、7 號建物之經過？被告是否分別取得
    系爭5 號、7 號建物之所有權或其事實上處分權？（二）被
    告2 人就系爭5 號、7 號建物是否得對原告主張有權占有？
    爰分述如下：
二、經查，
（一）被告己○○主張系爭5 號建物係由第三人即系爭2 筆土地
      原共有人之一之黃建輝所興建，黃建輝並於71年12月26日
      將系爭5 號建物出售並交付予第三人賴珍菊，再由其於87
      年間向賴珍菊買受並取得占有等情，業據其提出黃建輝與
      賴珍菊，及賴珍菊與其簽訂系爭5 號建物之買賣契約書各
      1 件為證。另被告甲○○主張系爭7 號建物係由黃建輝建
      造，並於71年12月26日與第三人崔郁青簽約，將該建物出
      售並交付第三人崔郁青占有，崔郁青再將該建物輾轉出售
      並交付予其占有等情，亦有其所提黃建輝與崔郁青簽訂系
      爭7 號建物之買賣契約書1 件為證。參以系爭5 號建物現
      係由被告己○○占有居住使用，系爭7 號建物則由被告甲○○占有並出租他人使用，原告對於系爭2 戶建物現係由
      被告分別占有，亦未表示爭執等情，堪認被告主張其係分
      別輾轉向黃建輝買受系爭2 戶建物，並已分別取得其占有
      屬實。原告空言否認被告所提上開買賣契約書之真正，自
      無可採。
（二）按未經保存登記之建物，雖因無法辦理所有權移轉登記，
      依民法第758 條之規定，其所為讓與所有權之法律行為並
      不發生所有權移轉之效力，受讓人無法取得該不動產建物
      之所有權。但受讓人與讓與人間如無相反之約定，通常應
      認為讓與人已將其對該不動產建物之事實上處分權讓與受
      讓人。本件系爭5 號、7 號建物雖均屬未辦理保存登記之
      建物，致被告雖分別輾轉買受並取得其占有，仍無法取得
      其所有權，惟參照上開說明，自應認為被告業已分別取得
      系爭5 號、7 號建物之事實上處分權。
三、次按，債之關係係特定人間得請求特定人為給付之法律關係
    ，亦即債之關係具有相對性，除法律設有如民法第425 條買
    賣不破租賃之類之規定外，並不得對抗非屬該法律關係或承
    受該法律關係之第三人，此與物權之具有對世性，得據以對
    抗任何第三人之情形不同。且按以妨害所有權為原因，請求
    除去妨害之訴，如被告對原告就其物有所有權存在及妨害之
    事實均無爭議，僅以非無權占有為抗辯者，原告於被告無權
    占有之事實並不負舉證責任，而應由被告就其係有正當占用
    權源之事實負證明之責。查本件被告既係各別本於其與前手
    所簽訂買賣系爭5 號、7 號建物之買賣契約，經其前手分別
    交付而占有該建物。而上開買賣契約僅係債權契約之法律關
    係，並非物權契約之法律關係，且其契約當事人為被告與原
    告以外之第三人，即原告並非該項買賣契約法律關係之當事
    人，亦非其繼承人或其他應承受其法律關係之人，是被告縱
    與該第三人間存有前揭買賣系爭5 號、7 號建物及其坐落基
    地之法律關係，該法律關係亦僅存在於被告與該第三人之間
    ，而不得拘束與該第三人間並無上開繼受或承受關係之原告
    ，被告即不得執該項法律關係，據以對原告主張其就系爭5
    號、7 號建物係屬有權占有。至於被告另抗辯黃建輝於系爭
    379-4 地號、397-8 地號土地上興建系爭2 間建物時，原告
    戊○○等人曾同意黃建輝興建，被告己○○另辯稱戊○○與
    黃建輝間曾有交換土地之約定云云，惟既為原告所否認，被
    告復均未舉證以實其說，所辯亦無可採。此外，被告既未能
    舉證證明其等各別就系爭5 號、7 號建物究有如何占用權源
    ，則被告主張其就系爭5 號、7 號建物，對原告係屬有權占
    有人，或被告己○○另辯稱其於黃建輝之繼承人出售其等繼
    承取得系爭397-8 地號土地之應有部分時，享有所謂先買權
    之說，即均屬無據。從而，原告主張系爭5 號建物之一部分
    即如附圖A 部分所示，面積30.517平方公尺之建物係無權占
    有原告共有系爭397-8 地號土地；系爭7 號建物之一部分即
    如附圖B 部分所示，面積62.604平方公尺之建物係無權占有
    原告共有系爭397-8 地號土地，另部分即如附圖C 部分所示
    ，面積6.188 平方公尺之建物係無權占有原告丙○○、乙○○、丁○○○共有系爭397-4 地號土地，自屬可採。
四、按所有人對於無權占有者，得請求返還之；對於妨害其所有
    權者，得請求除去之，民法第767 條前段、中段定有明文。
    又房屋之拆除為一種事實上之處分行為，須有事實上之處分
    權者，始有拆除之權限，而未經保存登記建物之讓與，雖因
    不能為移轉登記而不能為不動產所有權之讓與，但受讓人與
    讓與人間如無相反之約定，應認為讓與人已將該建物之事實
    上處分權讓與受讓人，既如前述。是請求他人拆除未經保存
    登記之建物者，並不以該房屋之原始建造人即其原始所有人
    為限，亦得以就該未保存登記建物有事實上處分權之人，作
    為其請求對象。系爭5 號建物既無權占有原告共有之系爭39
    7-8 地號土地，系爭7 號建物則分別無權占有原告共有系爭
    397- 8地號及原告丙○○、乙○○及丁○○○共有系爭397-
    4 地號土地，且被告2 人業已分別取得系爭5 號、7 號建物
    之事實上處分權，既如前述。從而，原告本於民法第767 條
    前段、中段有關所有物返還請求權及所有權妨害排除請求權
    之法律關係，請求被告2 人將其各別無權占用如附圖所示之
    上開建物拆除後，將各該部分土地返還其所有人，即將系爭
    397-8 地號土地返還原告4 人，將系爭397-4 地號土地返還
    原告丙○○、乙○○、丁○○○3 人，自屬有據。
五、綜上所述，原告提起本件訴訟，依民法第767 條前段、中段
    有關所有物返還請求權、所有權妨害排除請求權之規定，請
    求被告己○○將系爭397-8 地號土地上，如附圖A 部分所示
    ，面積30.517平方公尺之建物拆除，將該部分土地返還原告
    ；請求被告甲○○將系爭397-8 地號土地上，如附圖B 部分
    所示，面積62.604平方公尺之建物拆除，將該部分土地返還
    原告，及將系爭397-4 地號土地上，如附圖C 部分所示，面
    積6.188 平方公尺之建物拆除，將該部分土地返還原告丙○○、乙○○及丁○○○，為有理由，自應准許。爰判決如主
    文第1 項至第3 項所示。
六、本件事證已臻明確，兩造其餘主張陳述及所提證據，經核與
    本件判決之結果均無影響，爰不另一一論述，附此敘明。
七、原告陳明願供擔保，請求宣告假執行，核無不合，爰酌定相
    當之擔保金額如主文第5 項至第7 項所示而准許之。
八、據上論結，本件原告之訴為有理由。依民事訴訟法第78條、
    第85條第1 項但書、第390 條第2 項，判決如主文。
中　　華　　民　　國　　94　　年　　9 　　月　　29　　日
              　　民事第一庭  審判長法　官  郭琇玲
                                    法  官  賴惠慈
                                    法  官  陳勇松
以上正本係照原本作成
如對本判決上訴，須於判決送達後20日內向本院提出上訴狀
中　　華　　民　　國　　94　　年　　9 　　月　　29　　日
                        　　　　　　書記官　蔡佳玲
